【裁判字號】    89,簡上,213
【裁判日期】    901218
【裁判案由】    返還土地有權狀
【裁判全文】
臺灣桃園地方法院民事判決  八十九年度簡上字第二一三號
    上  訴  人  甲○○
    被上訴人    乙○○
                丙○○
右當事人間請求返還土地所有權狀事件，上訴人對於中華民國八十九年八月十五日本
院中壢簡易庭八十八年度壢簡字第九九九號第一審判決提起上訴，本院判決如左：
    主  文
上訴駁回。
第二審訴訟費用由上訴人負擔。
    事  實
甲、上訴人方面：
  一、聲明：
  (一)原判決廢棄。
  (二)右廢棄部分，被上訴人在第一審之訴及假執行之聲請均駁回。
  二、陳述：除與原審判決書所載者相同茲予引用外，補稱：
  (一)系爭表彰坐落桃園縣觀音鄉○○段第一四九地號土地應有部分各為七分之三之
      書狀字號第二五八三六、二五八三八號之土地所有權狀二紙，係由被上訴人之
      兄弟梁忠淡交付予上訴人，並表明欲設定抵押以擔保債務，且梁忠淡係於八十
      四年底或八十五年一、二月即將系爭二紙權狀交付予上訴人，若權狀之取得果
      係梁忠淡竊取，然被上訴人等卻遲於八十八年十月八日起訴請求，且系爭土地
      所有權狀既為動產，且為盜贓之物，則仍有民法第九百四十九條自被盜或遺失
      起二年之回復請求權時效適用，系爭權狀自被梁忠淡所竊取起至本件被上訴人
      起訴請求返還時止，已逾上述二年之回復請求權時效，被上訴人之返還請求權
      已罹於時效消滅，是本件被上訴人之請求，即與法不合。
  (二)再者，被上訴人乙○○所有另三筆坐落於桃園縣觀音鄉○○段第三五九之二、
      三六○、三六○之一地號土地，於八十二年六月十八日即設定抵押權予上訴人
      ，後因節稅於八十二年七月二十七日改由上訴人之妻梁細美為名辦理抵押權設
      定。而辦理抵押權設定需備齊土地所有權狀正本及被上訴人之印鑑證明，然經
      調閱中壢地政事務所之設定抵押權資料，該抵押權設定於八十二年六月十八日
      送件，而所憑被上訴人乙○○之印鑑證明係於八十二年六月十六日聲請，而乙○○自承印鑑證明為其自己去聲請的，惟以其係因向桃園縣觀音鄉農會辦理貸
      款須每兩年對保之用為託詞。然細查被上訴人乙○○於七十八年十月九日以同
      前段第三五九之二、三六○、三六○之一地號等三筆土地，向觀音鄉農會辦理
      抵押權設定，並於七十八年十月十一日設定完成，又於七十九年十二月二十二
      日以本件系爭同前段第一四九地號土地向觀音鄉農會辦理抵押權設定，並於七
      十九年十二月二十九日設定完成，則若需對保，亦應請領近於八十二年十月或
      八十三年十二月之印鑑證明以供對保，何以被上訴人竟於八十二年六月十六日
      即去請領印鑑證明，而又如此巧合為梁忠淡所得以竊取，其時間之緊接，豈不
      令人生疑，則被上訴人所言實非真正，上訴人與被上訴人等兄弟間，確有金錢
      上之借貸，且本件系爭權狀確實係被上訴人交付上訴人辦理抵押權設定以求債
      權之擔保，上訴人自非無權占有系爭權狀。
  三、證據：援用原審之立證方法。
乙、被上訴人方面：
  一、聲明：如主文所示。
  二、陳述：除與原審判決書所載者相同茲予引用外，補稱：
  (一)系爭二紙權狀據訴外人梁忠淡告知，係於八十六年十二月底或是八十七年一月
      間，遭其竊取後，交付予上訴人本擬再另行借款，但遭上訴人扣留，是縱令本
      件果真得適用民法九百四十九條，但其二年時效，顯然尚未完成，被上訴人自
      得依法請求返還，況且上訴人並非系爭權狀之善意占有人，本件亦無民法九百
      四十九條之適用。
  (二)被上訴人乙○○另三筆崙坪段三五九之二、三六○、三六○之一等地號土地遭
      上訴人設定抵押權，實與本案無關。因崙坪段三五九之二等三筆土地，為上訴
      人乙○○個人所有。而本件系爭一四九地號土地為乙○○、丙○○、梁修林三
      人共有，兩者無任何關係。且上述三筆土地遭梁忠淡偷取相關証件而遭上訴人
      設定抵押權情事，發生於八十二年間，然而本件系爭一四九地號土地權狀，遭
      梁忠淡竊取，則發生於八十七年左右，兩者時間已相差五年左右，兩件事情完
      全無關。況且崙坪段三五九之二、三六○、三六○之一等地號土地遭上訴人設
      定抵押權，被上訴人乙○○亦確不知情。
  三、證據：援用原審之立證方法。
    理      由
一、被上訴人起訴主張：緣被上訴人二人為兄弟關係，對坐落桃園縣觀音鄉○○段一
    四九地號土地各有應有部分七分之三之所有權，並均領有地政事務所核發之所有
    權狀  (以下簡稱系爭權狀)。八十七年農曆年間，上訴人突登門告知被上訴人等
    系爭權狀在其占有之中，然被上訴人與上訴人間並無何法律關係存在，被上訴人
    亦從未交付上開權狀予上訴人，被上訴人等爰依民法第七百六十七條、民法第一
    百七十九條不當得利、民法侵權行為等法律關係規定，請求上訴人返還無權占有
    之系爭權狀予被上訴人等情，另於本院抗辯：系爭權狀未逾民法第九百四十九條
    規定之二年之返還請求權時效，被上訴人自得依法請求返還，況且上訴人並非系
    爭權狀之善意占有人，本件亦無民法九百四十九條之適用等語。
二、上訴人則以：(一)緣被上訴人二人與訴外人梁忠淡實為親兄弟，嗣梁忠淡交被上
    訴人等叔叔梁廷溪收養，然渠等仍同居於桃園縣觀音鄉崙坪村二鄰二十二號住處
    ，並共同經營家族事業之塑膠射出成形工廠。被上訴人與梁忠淡自八十二年起即
    陸續向上訴人借款，並因向上訴人借款新台幣  (下同)四百五十萬元，而於八十
    二年七月二十八日將被上訴人乙○○所有觀音鄉○○段三五九之二、三六○、三
    六○之一等地號土地設定抵押權予上訴人之妻梁細美。於八十四、五年間又因上
    開家庭工廠財務週轉困難，乃由訴外人梁忠淡出面，或至上訴人住處，或趁上訴
    人至被上訴人住處時，向上訴人借款共一千七百五十萬元，用為供家族事業之塑
    膠射出成形工廠之用，被上訴人二人不可能不知，且被上訴人二人於梁忠淡在向
    被告借款時，亦在旁幫梁忠淡勸誘，上訴人不禁三人鼓說乃允以借款。俟於八十
    五年十月間因上訴人梁忠淡支票跳票，上訴人乃向被上訴人等要求提供土地設定
    抵押，被上訴人等遂將上開權狀二紙交予上訴人表明願以之設定抵押權，但因當
    時被上訴人並未提供印鑑故未立即辦理抵押權設定，後被上訴人卻遲不交付印鑑
    供設定抵押。被上訴人等所借債務至八十五年十二月一日共借款二千五百二十萬
    元，分文未還。(二)上訴人因擔憂借款可能無法確保，曾於八十六年間央託現任
    觀音鄉民代表梁興純至被上訴人住處商討還款事宜，但被上訴人等均稱現無力償
    還，待過些時候再想辦法解決，上訴人之後又請被上訴人鄰居胡振興代向被上訴
    人催討還款，所獲答案亦係現經濟困難，無力清償。被上訴人乙○○之觀音鄉農
    會帳戶自八十六年七月間亦陸續開始跳票，並在同年十月被列為拒絕往來戶，被
    上訴人等更於八十八年五月二十日將僅存一筆觀音鄉○○段一四九之二地號土地
    向遠東商銀借款四百五十六萬元，且又傾家族名下所有不動產出面向農會、遠東
    銀行等金融機構借貸，總金額高達二千六百六十六萬元，被上訴人等經濟困頓可
    見一般。而邦傑企業社負責人陳光耀實為被上訴人二人妹婿，乃被上訴人二人為
    續經營塑膠成形加工，而假意設立之小型加工廠。被上訴人二人實係經營家族之
    塑膠加工事業。且普通一般人如無特殊用途，何需借貸如此高金額，是被上訴人
    等向上訴人借貸亦係為該家族事業財務週轉之用等語，另於本院主張：系爭權狀
    自被梁忠淡所竊取起至本件被上訴人起訴請求返還時止，已逾民法第九百四十九
    條規定之二年之回復請求權時效，被上訴人之返還請求權已罹於時效消滅，是本
    件被上訴人之請求，即與法不合等語，資為抗辯。
三、查被上訴人二人係坐落桃園縣觀音鄉○○段一四九地號土地之共有人，各有應有
    部分七分之三之所有權，並均領有地政事務所核發之所有權狀，系爭權狀自八十
    五年間迄今均於上訴人占有之中等情，為兩造所不爭執，並據被上訴人提出土地
    登記謄本為證，應堪信為真實。按我國民法乃採契約自由原則，故許當事人於不
    違反強制規定及公序良俗範圍內，得自由訂立各種不同內容之契約，次按占有之
    原因有二：其一為基於本權之占有，其二為無權占有。雖占有物已證明係他人所
    有，若占有人對於所有人享有占有其物之權利，即不能認所有人對於占有人得行
    使所有物返還請求權，或主張占有人乃無法律上原因享有利益或因故意過失侵害
    所有人之權利，最高法院六十九年度第四次民事庭會議決議可資參照。本件被上
    訴人主張上訴人乃無權占有系爭權狀，上訴人則以兩造間有抵押權設定契約而抗
    辯伊係有權占有系爭權狀，揆諸前揭說明，果兩造間確有抵押權設定契約，則被
    上訴人依所有權或不當得利或侵權行為等請求上訴人返還系爭權狀，即無理由。
    準此，本件爭執要點厥為兩造間是否確有消費借貸之債權債務關係存在而由被上
    訴人提供系爭權狀以供上訴人設定抵押權？
四、按代理人為代理行為，固不以明示本人名義為必要，如以其他情形足以推知有此
    意思，而為相對人所明知或可得而知，亦能成立，又民法第一百六十九條係為保
    護善意第三人而設，故本人如有使第三人信以為以代理權授與他人之行為，而與
    之交易，即應使本人負其責任，最高法院八十一年度台上字第一六五號、四十四
    年台上字第一四二四號判例可資參照。惟當事人主張有利於己之事實者，就其事
    實有舉證之責，民事訴訟法第二百七十七條定有明文。上訴人抗辯被上訴人等之
    父母、叔叔與訴外人梁忠淡乃同居共財，渠等自八十二年起即陸續向上訴人借款
    ，於八十四、五年間又因上開家庭工廠財務週轉困難，多由訴外人梁忠淡出面，
    有時由乙○○出面，或至上訴人住處，或趁上訴人至被上訴人住處時，向上訴人
    借款共一千七百五十萬元，用為供家族事業之塑膠射出成形工廠之用云云，並據
    其提出於八十二年三月一日、八十二年四月四日、八十二年六月一日由上訴人乙○○及訴外人梁忠淡共同簽發，及八十二年五月一日、八十四年十月一日、八十
    五年十月六日由梁忠淡所簽發之本票共六紙證明兩造間確有消費借貸之債權債務
    關係存在，惟為被上訴人所否認，而證人梁忠淡於原審亦到庭證稱：「  (我)透
    過林宗向甲○○借錢，八十二年起，剛開始借四百五十萬元，陸續借總金額約一
    千多萬」、「借錢去投資卡拉ＯＫ」、「借錢時乙○○、丙○○均不知」「我開
    票不曾蓋過章，我透過林宗把乙○○之印章交給被告，交他去設定，因我急需用
    錢，何人蓋章我不知道」，參以上訴人初於訴狀中自承借款均由梁忠淡出面，俟
    於訴訟中始改稱大部分為梁忠淡出面借款，乙○○有去過我家借錢一、二次等語
    ，且上揭由梁忠淡及被上訴人乙○○共同簽發本票上，梁忠淡除書寫其姓名外並
    寫有住址及身分證統一編號，而僅蓋有乙○○之印章，未有乙○○之字體書寫其
    上，其餘本票均為梁忠淡簽發，及上訴人提出梁忠淡交付由訴外人張鴻琪簽發之
    八十五年十月至十二月客票九紙均僅有梁忠淡背書等情，被上訴人乙○○主張其
    並未簽發系爭本票，被上訴人二人亦未授權梁忠淡向上訴人借款應堪採信。另上
    訴人雖舉證人胡振興、梁興純證明被上訴人係透過訴外人梁忠淡向上訴人借款，
    惟查，證人胡振興初於原審中證述：「我跟他  (指甲○○)去過一次 (被上訴人
    等家中) ，當時被上訴人二人均在，有提到錢之事，梁二人說要慢一點還，沒有
    爭執，很和氣，沒提到所有權狀之事，沒看見梁忠淡」；嗣又證稱：「當時叫我
    出面調解，我不知欠多少金額，甲○○說梁忠淡向他們借的，他們說再看看」、
    「甲○○說權狀在他手上，說梁忠淡借的錢，他二人說慢慢還」則證人先後證述
    情節不符，而證人梁興純於原審結證稱：「去他家  (指被上訴人等家中)三次，
    找梁廷溪，他是梁忠淡養父，說等被上訴人腳好了再說」等語，則證人梁興純僅
    與梁廷溪談論債務之事，而梁廷溪為梁忠淡之養父，梁廷溪為其養子拖延展緩還
    款之事而以被上訴人二人為託語亦不無可能，矧證人梁興純於原審審理中在自由
    意志下自承其對於兩造間債權債務關係完全不知情，上訴人既無法具體證明證人
    有何受被上訴人等脅迫情事，尚不得徒憑證人出具之自白書遽謂證人係受被上訴
    人等脅迫始自承伊對兩造間債權債務關係不知情之證言，是渠等證人之證言尚不
    足證明被上訴人二人有授權梁忠淡向上訴人借款，或知梁忠淡以被上訴人二人暨
    家族企業名義借貸而不為反對之意思表示。再上訴人雖提出被上訴人家族居住房
    地配置圖、觀音鄉八十七年鄉民代表暨村長選舉選舉人名冊、被上訴人住所照片
    一紙，資以證明被上訴人等與訴外人梁忠淡實為同財共居之事實，惟為被上訴人
    所否認，並提出乙○○在職證明書、邦傑企業社營利事業證、丙○○公司服務證
    明書及其於八十三至八十七年度所得稅扣繳憑單等以證明被上訴人二人各於他處
    有工作，雖同居但不共財等情。姑不論被上訴人等與訴外人梁忠淡是否確有同居
    共財之事實，按代理權之發生除基於法律規定而發生之法定代理外，依民法第一
    百六十七條之規定，代理權以法律行為授與者，其授與應向代理人或向代理人對
    之為代理行為之第三人以意思表示為之，從而，代理權之授與乃一有相對人之單
    獨行為，需相對人了解時發生效力，雖其意思表示可以明示亦可以默示為之，但
    需有客觀事實足使一般人信其授與代理權限始足當之。通常家人間或有同居共財
    之情形，然並非因此家人間即需負互相代理之本人責任，且上訴人借貸金額本金
    高達一千餘萬元，已非日常家人間家務代理之範圍，而上訴人於訴訟中自承：「
    梁忠淡：：：因前欠很多錢，也沒再借錢給他，這期間曾協商其他償還方式，且
    權狀也不是他的名字，說要等他大哥回來處理，我原以為他們借錢做塑膠，現才
    知到大陸投資」等語，則上訴人既未能證明訴外人梁忠淡向其借貸時曾明確告知
    借款用途，又未能提出任何被上訴人等出具承認梁忠淡代理伊等向上訴人借貸之
    書據，僅賴梁忠淡所借金額龐大及被上訴人等共同經營家族事業主觀臆測梁忠淡
    係代理被上訴人及伊等家族企業而向上訴人借款，尚不足憑信。
五、至上訴人抗辯梁忠淡於八十二年間曾向其借貸四百五十萬元，並於八十二年七月
    二十八日將乙○○所有觀音鄉○○段三五九之二、三六零、三六零之一等地號土
    地設定抵押權予上訴人之妻梁細美，足信被上訴人等係由梁忠淡出面向其借貸以
    供原告及其家族企業花用云云，惟被上訴人主張上開土地係梁忠淡竊取被上訴人
    等所有權狀、印鑑予上訴人設定抵押，證人梁忠淡亦證述：「八十二年六、七月
    開始借錢，剛開始有設定抵押，以乙○○所有三五九等地號土地權狀借錢，權狀
    、印鑑偷來的，他放在袋子裡，印章也在袋子裡」、「我設定完，偷偷放回去，
    乙○○二人均不知情」等語，上訴人雖質疑觀音鄉○○段三五九之二、三六零、
    三六零之一等地號自八十二年七月二十八日設定迄今，如被上訴人二人未授權梁
    忠淡由其代理向上訴人借錢，何以不塗銷該抵押權登記云云，被上訴人則以伊自
    上開土地於七十八年間向觀音鄉農會設定抵押後即未再向地政事務所調閱上開土
    地謄本觀覽，且因伊等以上開土地向觀音鄉農會貸款一百九十五萬元，需每二年
    對保一次，故有印鑑證明放在家中等語以為陳述。然上訴人無法證明被上訴人確
    有授權梁忠淡代理或由自己行為表示以代理權授與梁忠淡使其為被上訴人等暨其
    家族事業向上訴人借款，或明知梁忠淡表示為被上訴人等之代理人向上訴人借款
    而不為反對之表示，已如前述，因此無論被上訴人係出於自願將乙○○所有觀音
    鄉○○段三五九之二、三六○、三六○之一等地號所有權狀交梁忠淡交予上訴人
    設定抵押權予上訴人之妻，或明知梁忠淡將之設定抵押予上訴人之妻而不為反對
    之意思表示，亦僅係被上訴人就上述三五九之二等三筆地號土地之抵押權設定行
    為效力對於上訴人應否負授權人責任之問題，與本件被上訴人應否對自八十二年
    七月二十八日後梁忠淡向上訴人借貸之債務負本人責任無涉，更不足以證明被上
    訴人係基於與上訴人間抵押權設定契約而將系爭權狀交上訴人收執，而證人梁忠
    淡始終到庭證述：「觀音鄉○○段一四九地號土地權狀是我拿給甲○○看，因我
    想向他借錢，但還沒有向他借到錢」、「  (一四九地號)這筆拿給他看看可否再
    借，但他看了後，說我沒還前款，不再借，權狀也沒還我」、「一四九地號只拿
    權狀，沒偷印鑑」等語，自承係伊偷取系爭權狀交予上訴人。且上訴人抗辯其與
    被上訴人間有抵押權設定契約，惟並未舉證以明之，故其執此抗辯為有權占有系
    爭權狀，自無足採。
六、又上訴人主張系爭權狀自被梁忠淡所竊取起至本件被上訴人起訴請求返還時止，
    已逾民法第九百四十九條規定二年之回復請求權時效，被上訴人之返還請求權已
    罹於時效消滅，是本件被上訴人之請求，即與法不合等語。惟被上訴人抗辯：系
    爭權狀未逾二年之返還請求權時效，被上訴人自得依法請求返還，況且上訴人並
    非系爭權狀之善意占有人，本件亦無民法九百四十九條之適用等語。按民法第九
    百四十九條規定：「占有物如係盜贓或遺失物，其被害人或遺失人，自被盜或遺
    失之時起，二年以內，得向占有人，請求回復其物。」，且該法條內之「占有人
    」須符合民法第九百四十八條規定：「以動產所有權，或其他物權之移轉或設定
    為目的，而善意受讓該動產之占有者，縱其讓與人無讓與之權利，其占有仍受法
    律之保護。」之要件，亦即民法第九百四十九條規定盜贓或遺失物之被害人或遺
    失人之二年請求權時效之規定，係對於保護動產交易之安全即民法第九百四十八
    條之動產善意受讓人之例外規定，亦即欲適用民法第九百四十九條之規定，其占
    有人前提仍須符合民法第九百四十八條之善意占有人之要件。換言之，盜贓或遺
    失物之占有人若非民法第九百四十八條之善意受讓人，即不得主張依民法第九百
    四十九條之規定拒絕返還盜贓或遺失物。經查：本件系爭權狀本身雖係為動產，
    惟上訴人自認占有系爭權狀之目的係欲以之設定系爭一四九地號土地之抵押權作
    為被上訴人借款債務之擔保，然並非係就系爭權狀本身之動產所有權主張依民法
    第九百四十八條之規定善意受讓取得。亦即上訴人就系爭權狀本身之占有並不符
    合民法第九百四十八條之善意受讓人之要件，且依上述說明，上訴人即非民法第
    九百四十九條之盜贓或遺失物之占有人，是其即無從依民法第九百四十九條之規
    定主張拒絕返還系爭權狀。綜上所述，本件上訴人主張其係有權占有系爭權狀等
    情，均不足採。
七、從而，本件原審判決上訴人應將表彰桃園縣觀音鄉○○段一四九地號土地應有部
    分七分之三之書狀字號第二五八三六號之土地所有權狀一紙返還被上訴人乙○○
    。上訴人應將表彰桃園縣觀音鄉○○段一四九地號土地應有部分七分之三之書狀
    字號第二五八三八號之土地所有權狀返還被上訴人丙○○，其認事用法均核無違
    誤。上訴人主張指摘原判決不當，求予廢棄改判，為無理由，應予駁回。
八、本件事證已臻明確，兩造其餘攻擊防禦方法及舉證，核於判決之基礎無影響，毋
    庸一一論列，併此敘明。
九、據上論結，本件上訴為無理由，依民事訴訟法第四百三十六條之一第三項、第四
    百四十九條第一項、第四百六十三條、第七十八條，判決如主文。
中      華      民      國    九十      年     十二     月     十八     日
                            臺灣桃園地方法院民事第一庭
~B審判長法官
~B法      官
~B法      官  黃漢權
右為正本係照原本作成
中      華      民      國    九十      年     十二     月     十二     日
~B法院書記官  吳佳美


司法院資訊處製作；財團法人民間司法改革基金會備份。
